【裁判字號】    95,台上,5036
【裁判日期】    950914
【裁判案由】    殺人未遂
【裁判全文】
最高法院刑事判決            九十五年度台上字第五○三六號
    上  訴  人  甲○○
                        415.
上列上訴人因殺人未遂案件，不服台灣高等法院台中分院中華民
國九十五年六月十三日第二審更審判決（九十五年度重上更(二)字
第四九號，起訴案號：台灣台中地方法院檢察署八十八年度偵字
第一七四六一號），提起上訴，本院判決如下：
    主  文
上訴駁回。
    理  由
按刑事訴訟法第三百七十七條規定，上訴於第三審法院，非以判
決違背法令為理由，不得為之。是提起第三審上訴，應以原判決
違背法令為理由，係屬法定要件。如果上訴理由狀並未依據卷內
訴訟資料，具體指摘原判決不適用何種法則或如何適用不當，或
所指摘原判決違法情事，顯與法律規定得為第三審上訴理由之違
法情形，不相適合時，均應認其上訴為違背法律上之程式，予以
駁回。本件上訴人甲○○上訴意旨略稱：(一)、林漢榮就其與上訴
人間有無債務、受傷如何發生、林修平有無持木劍之供述皆有瑕
疵，不得作為證據。林漢榮就其與上訴人間有無債務：在偵審中
或稱與上訴人並無任何買賣或債務糾紛，或稱合夥人林勝雄將款
吃掉，或稱林勝雄已將款交由他轉交上訴人。就受傷如何發生：
或稱上訴人猛刺其背部二刀，其反身欲還擊，上訴人即以手猛推
其撞擊鐵門發出巨響；或稱上訴人從背後割傷其頸部，其驚恐回
頭抵抗，上訴人割傷其手部，又繼續刺；或稱其關第二道門時，
上訴人拿刀將其殺下去。就林修平有無持木劍部分：林修平稱「
我擔心我媽安危，乃隨手拿了一把木劍，我看到我爸有流血」，
乙○○稱「我受傷，我兒子才來」，可見林修平確實有持木劍至
現場。林漢榮上開供述及乙○○所稱林修平並無持木劍至現場，
前後不一，其指述顯難採為上訴人有罪之根據。(二)、上訴人與林
漢榮合夥投資蘭花，林漢榮未告知業將合夥投資之蘭花出售，當
日上訴人係為協商蘭花分配事前往，並非為搶蘭花，上訴人所供
，自屬可信。上訴人在與林漢榮爭執中，亦受有左顱部挫傷瘀腫
、前胸部挫裂傷、左胸部挫傷瘀腫及右上長臂長形裂傷等傷害，
前開手臂、前胸部裂傷疑似銳器所傷，其他部位疑似鈍器傷。若
林修平未持木劍至現場，上訴人又如何為木劍所攻擊而受傷，依
林修平及乙○○前開所述，可見林修平確有持木劍至現場，僅係
乙○○受傷後，林修平始至現場。原判決皆以林漢榮在偵審中之
陳述，作為對上訴人論罪之依據，自有適用法則不當及理由不備
之違法。(三)、上訴人所稱「受傷係突發事件」、「扣案之彎形水
果刀非其所有」、「林漢榮受傷係為掙脫」、「彎形水果刀係林
修平以木劍打斷」等語，與事實相符，且前後一致，合於經驗法
則，應可採信。上訴人與林漢榮協商合夥之花款過程發生口角，
致生突發事件，林漢榮以雙手緊扣上訴人頸部並摔倒制伏上訴人
，上訴人為掙脫及防衛而向上比劃，致傷及林漢榮頸部、頭部。
故於警詢稱：「……因為蘭花之事彼此爭吵，致我氣憤難消，進
而持剝削水果用之彎刀，瘋狂砍殺林漢榮之頸部、頭部十餘刀，
因此彼此合夥之蘭花，滋生買賣糾紛，我才會如此瘋狂砍殺」，
與事實並無出入。又上訴人與林漢榮扭打時，因吵罵聲致乙○○
上樓察看，並另叫林修平取木劍，本身則手持一支彎形水果刀上
來，三人攻擊上訴人，致混亂中上訴人右手臂為乙○○所持水果
刀割傷而流血，乃本能反應奪下該刀刺傷乙○○，故於警詢供稱
：「因為案發時，乙○○亦趕至現場，當時我已抓狂，所以順手
砍殺其頸部」，與事實亦無出入。詎原審以業據林漢榮夫妻先後
於偵審中指稱甚詳云云，皆採林漢榮之供述為不利上訴人之論據
，自有違法。(四)、扣案之彎形水果刀長約二十五公分，當時為夏
季，上訴人穿著單薄，如何預藏？上訴人住桃園縣龍潭鄉，若意
圖致林漢榮於死，是否有必要由龍潭鄉攜帶該彎形水果刀，而不
攜帶更可致死之其他兇器，不無疑義。原判決以該水果刀長度非
鉅，並非不足以預藏，即認係上訴人所有，尚嫌速斷。上訴人身
高約一七○公分，體重約六十五公斤，習慣使用右手，依林漢榮
之受傷部位及彎形水果刀銳利部分係位於內側以觀，如上訴人係
自背後對林漢榮砍殺，林漢榮受傷部位應在右側頸部或正前部，
豈會是左側受傷。林漢榮比上訴人高又重，上訴人所稱係為其勒
脖壓倒在地，林漢榮以右手勒上訴人，上訴人右手持彎形水果刀
，為掙脫故向左側揮打，始致林漢榮左側受傷，尚非不可採信。
且該水果刀若林漢榮能以手掌折斷，手掌應有受傷，然其所提診
斷書並無左右手掌受傷之記載，可見該水果刀係林修平以木劍打
斷，非林漢榮折斷。原判決未詳予究明，不採有利上訴人之證據
，復未說明其理由，有判決不適用法則及理由不備之違法。(五)、
上訴人係為掙脫林漢榮勒頸而為正當防衛，絕無致林漢榮於死之
殺人犯意。案發當日兩人相談甚歡，上訴人何來殺人犯意？上訴
人係陸戰隊退伍，若林漢榮所說屬實，上訴人自可勒住其脖子，
一刀足以斃命，何來多處傷害。又上訴人之警詢筆錄未經錄音，
不符法定程序，自無證據能力，且上訴人在警詢中之陳述與事實
不符，並無比例原則之適用，原判決依比例原則認定犯罪事實，
自有適用法規不當之違法。上訴人於祐仁醫院就醫後，主動向西
屯派出所告知上開情事，非為警方逮獲，且至西屯派出所時，警
員並不知平德路發生何事，可見西屯派出所員警，未查悉上訴人
係兇嫌，縱水湳派出所知悉上訴人涉案，然除該派出所外，當時
犯罪甫發生，並未通報或通緝上訴人，台中市警察局第五分局函
亦未載明民國八十八年七月二十一日凌晨一時五十分通報西屯派
出所時，曾表明上訴人涉嫌犯罪及犯罪情事，是上訴人向西屯派
出所報案，自符合自首。原判決對上開有利上訴人之情形，未說
明不予採信之理由，自有判決理由不備之違法云云。
惟查：原判決綜核上訴人於警詢時之陳述，及在偵審中坦承其於
林漢榮住處為蘭花事與林漢榮發生衝突，造成林漢榮左側頸部切
割傷十五乘五乘五公分、左後枕部切割傷約二十乘五乘三公分、
後頸部切割傷約二十乘五乘五公分等傷勢；被害人林漢榮、告訴
人乙○○分別在偵審中之指述，林修平在原審更審前及此次更審
中之證詞，林炳泉、王友忠、陳基政在原審第一次更審時之證言
；卷附財團法人私立中國醫藥學院附設醫院（下稱醫藥學院附設
醫院）之急診病歷影本、診斷證明書及覆函，私立中山醫學院附
設孫中山先生紀念醫院診斷證明書、相片及病歷影本，台中市警
察局第五分局水湳派出所警員工作記錄簿、職務報告、台中市消
防局函文、台中市警察局第五分局函，扣案已折斷為兩截之水果
刀一把等證據。並參酌全案其餘卷證資料，本於事實審法院職權
之推理作用，認定上訴人確有基於殺人之決意，持預藏之彎形水
果刀分別自後及正面猛力割切林漢榮之後頸部、左頸部、頭部等
處，嗣林漢榮經送醫急救而倖免於難，上訴人始未得逞之犯行。
因而撤銷第一審之判決，改判論處上訴人殺人未遂罪刑（處有期
徒刑六年），已詳細說明其理由。對於上訴人辯稱：伊與林漢榮
於八十五年間，因買賣合夥種植蘭花之帳目未清，乃約請林漢榮
於該日商談，並未事先預藏兇刀，當晚林漢榮趕伊走，伊因那麼
遠趕去，要他處理好才願走，但他要推伊出去，伊揮手撥開，他
即打過來，二人互毆，他太太就叫他兒子上來，是他們三人打伊
，他太太拿了一支彎刀，林漢榮還拿瓦斯槍噴伊，伊眼睛有點張
不開，後來伊被壓住，伊就搶了他太太的彎刀過來，林漢榮勒住
伊脖子，他兒子就拿木劍打伊手，打到刀子斷掉剩下一截，伊為
掙脫才會用剩下的那截刀子往他的脖子用力勾割，當時伊亦受有
傷害，應係正當防衛，更無殺人之犯意，且伊於就醫後自行前往
警局投案，亦應符合自首要件云云，係如何之不足採信，亦已在
理由內詳加說明及指駁。其採證認事，從形式上觀察，並無違背
法令之情形，上訴意旨對原審之論斷，究有何違背經驗法則或論
理法則等違法情形，亦未依據卷內資料為具體之指摘。且查：刑
事訴訟法第一百條之二準用同法第一百條之一第一項規定，司法
警察（官）詢問犯罪嫌疑人，除有急迫情況且經記明筆錄者外，
應全程連續錄音；必要時，並應連續錄影。立法目的，乃在擔保
犯罪嫌疑人對於詢問之陳述，係出於自由意志及筆錄所載內容與
其陳述相符。故司法警察（官）詢問犯罪嫌疑人如違背上開規定
，其所取得之供述筆錄，究竟有無證據能力，即應審酌司法警察
（官）違背該法定程序之主觀意圖、客觀情節、侵害犯罪嫌疑人
權益之輕重，對犯罪嫌疑人在訴訟上防禦不利益之程度，及公共
利益之均衡維護等具體情節認定之。而犯罪嫌疑人或被告之陳述
倘屬自白，同法第一百五十六條第一項已特別規定：「被告之自
白，非出於強暴、脅迫、利誘、詐欺、疲勞訊問、違法羈押或其
他不正之方法，且與事實相符者，得為證據」，則被告在警詢時
之自白，如係出於自由意志而非不正方法，且其自白之陳述經查
明與事實相符者，縱令司法警察（官）對其詢問時未經全程連續
錄音或錄影，致詢問程序不無瑕疵，仍難謂其於警詢自白之筆錄
當然無證據能力，應依前開均衡原則決定之。上訴人在警詢時自
白其與林漢榮因蘭花買賣糾紛發生爭吵，於憤怒下持彎形水果刀
瘋狂砍殺林漢榮頸部及頭部，並順手砍傷隨後上樓之乙○○頸部
（此部分業經原審判刑確定）等情；嗣於審判中雖否認在警詢時
曾為上開自白，並以上開警詢筆錄製作時，並未錄音，應無證據
能力。惟原審已說明依憑警員林炳泉之證言，台中市警察局第五
分局函及參酌上訴人在警詢初始即表明不願接受夜間詢問等，上
訴人在警詢時就其持刀殺人所為之自白，確係出於任意性之供述
，雖未經錄音，仍有證據能力之理由。上訴意旨對原判決此部分
之論斷，究有何違背經驗法則或論理法則等違法情形，非但未依
據卷內資料為具體之指摘，並自承警詢筆錄記載其供述持刀瘋狂
砍殺林漢榮頸部、頭部及乙○○頸部等情，與事實俱無出入（見
上訴狀第二三頁），足徵警詢筆錄所載內容與其陳述相符；乃竟
又以警詢筆錄未經錄音，無證據能力云云，據以指摘原判決違法
，係以片面主觀之意見，就原判決已說明論斷之事項再為爭執，
依首開說明，自非適法之第三審上訴理由。又林漢榮除左側頸部
、左後枕部及後頸部等處分別受有切割傷外，其右手背及右手掌
亦分別受有切割傷，有醫藥學院附設醫院之急診病歷影本在卷可
按（見更(二)卷第五五頁）；則原審據以判斷林漢榮所稱其係以右
手奪刀時，刀刃為其折斷，右手掌因而受有切割傷等情為可採信
，與卷證資料即無不合。上訴意旨遽以診斷書上並無林漢榮左右
手掌受傷之記載，即謂其所持彎形水果刀係由林修平以木劍打斷
云云，顯非依卷內資料執為指摘，難認係適法之第三審上訴理由
。況上訴意旨既陳稱林修平係於乙○○受傷後始至現場（見上訴
狀第二一頁第二二至二三行），則林漢榮既已遭上訴人持刀猛力
切割頸部及頭部等處，乙○○亦經上訴人順手割傷其頸部，即令
林修平曾隨後而至該樓頂並持木劍毆打上訴人，就上訴人殺人未
遂犯罪事實之認定自不生任何影響。而證據之取捨及證據之證明
力如何，由事實審法院依其調查證據所得心證，本其確信，自由
判斷，茍不違反經驗法則或論理法則，即不得遽指為違法。原判
決已說明其就案內所有證據，本於調查所得心證，分別定其取捨
，而憑以認定林漢榮就其遭上訴人持彎形水果刀割切其頸部及頭
部等緣由之供述，並非實在，然其就上訴人持刀自背後切割頸部
、頭部等處之指述，除部分細節未盡相符，就其身體遭上訴人持
刀猛力切割而受傷等基本事實之陳述則與診斷書等之記載一致，
為可採信；暨上訴人所稱其係遭林漢榮夫妻及兒子等攻擊，為掙
脫始割切林漢榮頸部，應為正當防衛等為無可採信之依據及理由
。此係事實審法院採證認事之職權行使，難謂有違反證據法則、
判決不備理由，或應於審判期日調查之證據而未予調查之情形。
茲上訴意旨對原審此部分之論斷，既亦未依據卷內資料，具體指
摘有如何違背法令之情形，徒執陳詞，以林漢榮所為不利供述係
屬前後矛盾，不能據為不利上訴人之認定云云，據以指摘原判決
違法，係以自己之說詞，對原審採證認事之適法職權行使，并已
於判決內說明之事項，漫事指摘，復為單純之事實上爭辯，難認
係適法之第三審上訴理由。再者，刑法第六十二條之所謂發覺，
係指有偵查犯罪職權之公務員，已知悉犯罪事實與犯罪之人而言
。上訴人行為後向西屯派出所報案稱其遭人毆打時，有偵查犯罪
職權之水湳派出所員警已因被害人之報案而知悉上訴人涉嫌殺害
林漢榮，則原審據以認定並論述上訴人並不符合自首規定，即無
違法可言。上訴意旨遽以其至西屯派出所報案時，該所員警尚未
獲通報，仍不知其犯罪事實，故應為自首云云，係任憑己意，就
原判決已明白論斷之事項再為爭執，殊非得據為合法上訴第三審
之理由。其餘上訴意旨所執各詞，原判決或已在理由中論斷綦詳
，並無上訴意旨所指之違法情形；或係以自己主觀之說詞，就原
審採證認事之職權行使或與犯罪構成要件無涉之枝節漫為單純之
事實上爭辯，依首開說明，亦難認係適法之第三審上訴理由。其
上訴違背法律上之程式，應予駁回。
據上論結，應依刑事訴訟法第三百九十五條前段，判決如主文。
中    華    民    國  九十五  年    九    月   十四   日
                      最高法院刑事第十一庭
                          審判長法官  謝  俊  雄
                                法官  陳  世  雄
                                法官  魏  新  和
                                法官  吳  信  銘
                                法官  徐  文  亮
      本件正本證明與原本無異
                                      書  記  官
中    華    民    國  九十五  年    九    月   十九   日
                                                      Ｋ


司法院資訊處製作；財團法人民間司法改革基金會備份。
